---
title: "Tugas Praktikum MPDW 1"
author: "Fedora"
date: "2023-08-30"
output: pdf_document
---

```{r setup, include=FALSE}
knitr::opts_chunk$set(echo = TRUE)
```

## Library yang digunakan

```{r}
library("forecast")
library("graphics")
library("TTR")
library("TSA")
library("rio")
library("ggplot2")
library("kableExtra") 
```

## Impor Data (Data jumlah wisatawan mancanegara di bali yang digunakan yaitu 10 tahun terakhir mulai januari 2013 hingga juni 2023)

```{r}
turisbali <- import("https://raw.githubusercontent.com/ffddrraaa/tugas-prak-mpdw1/main/Data%20Pendatang%20Mancanegara%20di%20Provinsi%20Bali.csv")
data.turis <- turisbali[-c(1:48),-c(1)]
data.turis

colnames(data.turis) <- c("Bulan","Jumlah Wisatawan")
periode_wisata <- as.Date(data.turis$Bulan,"%y/%m/%d")
kableExtra::kable(head(data.turis) ,caption = 'Subset Data Jumlah Kunjungan Wisatawan Mancanegara ke Indonesia 2013-2022',  align = rep('c',7))
```

## Eksplorasi Data

```{r}
View(data.turis)
str(data.turis)
dim(data.turis)
```

## Mengubah data agar terbaca sebagai data deret waktu dengan fungsi `ts()` .

```{r}
dataturis.ts <- ts(data.turis$Jumlah, frequency = 12, start = 2013)
dataturis.ts
```

## Membuat plot data deret waktu

```{r}
plot_wisatawan = ts(data.turis$Jumlah, frequency = 12, start= 2013)
plot(plot_wisatawan, main = "Kunjungan Wisatawan Mancanegara Mengunjungi Bali Periode 2013-2023", 
     xlab = "Tahun", ylab="Wisatawan")
points(plot_wisatawan)
```

## Pembagian data latih dan data uji dilakukan dengan perbandingan 80% data latih dan 20% data uji.

### Data training dan testing

```{r}
training<-data.turis[1:100,2]
testing<-data.turis[101:126,2]
training.ts<-ts(training, frequency = 12, start = 2013)
testing.ts<-ts(testing, frequency = 12, start=2021)
```

### Eksplorasi Data latih dan data uji Eksplorasi data dilakukan pada keseluruhan data, data latih serta data uji menggunakan plot data deret waktu.

```{r}
#eksplorasi keseluruhan data
plot(dataturis.ts, col="red",main="Plot Semua Data", xlab="Periode", ylab="Jumlah Wisatawan")
points(dataturis.ts)

#eksplorasi data latih
plot(training.ts, col="blue",main="Plot data latih", xlab="Periode", ylab="Jumlah Wisatawan")
points(training.ts)

#eksplorasi data uji
plot(testing.ts, col="blue",main="Plot data uji", xlab="Periode", ylab="Jumlah Wisatawan")
points(testing.ts)
```

### Eksplorasi dengan GGPLOT

```{r}
plot(training.ts, main = "Kunjungan Wisatawan Mancanegara Periode Tahun 2013-2023", 
     xlab = "Tahun", ylab="Wisatawan", xlim=c(2013,2023), ylim=c(0,1000000), lwd=2)
points(training.ts)
points(testing.ts)
lines(training.ts, col ="black", lwd=2)
lines(testing.ts, col ="red", lwd=2)
legend("bottomleft", c("Data Training", "Data Testing"), lty=1, col=c("black", "red"))
```

Berdasarkan plot deret waktu data training dan testing jumlah kunjungan wisatawan mancanegara, terlihat bahwa data tidak stasioner karena plot data tidak menyebar di sekitar rata-rata serta ragam yang konstan. Jadi data tersebut tidak stasioner dalam rata-rata dan ragam.

## Smoothing

### Double Moving Average (DES)

```{r}
#Lamda=0.9 dan gamma=0.1
des.1<- HoltWinters(training.ts, gamma = FALSE, beta = 0.1, alpha = 0.9)
plot(des.1)

#ramalan
ramalandes1<- forecast(des.1, h=10)
ramalandes1
```

```{r}
df_des1$fitted
```

#### Membandingkan plot data latih dan data uji adalah sebagai berikut.

```{r}
#Visually evaluate the prediction
plot(dataturis.ts)
lines(des.1$fitted[,1], lty=2, col="blue")
lines(ramalandes1$mean, col="red")
```

#### Akurasi Data Training

```{r}
sse1 <- df_des1$SSE 
mse1 <- sse1/length(training.ts)
rmse1 <-sqrt(mse1)
akurasi1 <- c("SSE"=sse1, "MSE"=mse1, "RMSE"=rmse1)
akurasi1
```

#### Fungsi Mencari Parameter Optimum

```{r}
n = 10
df_acc_dma <- data.frame()

for(p in 2:n){
  mulussma <- TTR::SMA(training.ts, n=p)
  ts_dma <- TTR::SMA(mulussma, n=p)
  At <- 2*mulussma - ts_dma
  Bt <- 2/(2-1)*mulussma - ts_dma
  mulusdma <- At+Bt
  ramal_dma <- c(NA, mulusdma)
  df_dma <- cbind(Aktual=c(training.ts,NA), pemulusan=c(mulusdma,NA),
                  ramal_dma)
  head(df_dma)
  tail(df_dma)
  
  error.dma <- df_dma[,1]-df_dma[,3]
  SSE.dma <- sum(error.dma^2, na.rm=T)
  MSE.dma <- mean(error.dma^2, na.rm = T)
  RMSE.dma <- sqrt(mean(error.dma^2, na.rm = T))
  MAD.dma <- mean(abs(error.dma), na.rm = T)
  
  r.error.dma <- (error.dma/df_dma[,1])*100
  MAPE.dma <- mean(abs(r.error.dma), na.rm = T)
  
  vektor <- c(p, SSE.dma,MSE.dma,MAPE.dma,RMSE.dma,MAD.dma)
  df_acc_dma <- rbind(df_acc_dma, vektor)
}
colnames(df_acc_dma) <- c("n", "SSE","MSE","MAPE", "RMSE","MAD")
kableExtra::kable(df_acc_dma, align = rep('c',7), caption = "Perbandingan Error Pemulusan Metode DMA")
```

#### Forecasting menggunakan DMA

```{r}
 mulussma <- TTR::SMA(training.ts, n=2)
  ts_dma <- TTR::SMA(mulussma, n=2)
  At <- 2*mulussma - ts_dma
  Bt <- 2/(2-1)*(mulussma-ts_dma)
  mulusdma <- At+Bt
  ramal_dma <- c(NA, mulusdma) 
  df_dma <- cbind(Aktual=training.ts, pemulusan = c(mulusdma,rep(NA,26)), ramal_dma= c(ramal_dma, rep(NA,26)))
  df_dma
```

#### Plot DMA

```{r}
# DMA Plot
ts.plot(df_dma[,1], xlab="Periode Waktu", ylab="Jumlah Wisatawan", col="blue", lty=1, ylim=c(-100000, 1600000))
points(df_dma[,1],col="black")
lines(df_dma[,2],col="#66FF66",lwd=2,lty=1)
lines(df_dma[,3],col="#FF3300",lwd= 2,lty=1)
title("Peramalan Kunjungan Wisatawan Mancanegara dengan Metode DMA n=2", cex.main=1, font.main=4 ,col.main="black")
legend("topleft", c("Data Aktual","Pemulusan","Ramalan"),lty=1,col=c ("blue","#66FF66","#FF3300"))
box(col="black",lwd=2)
```

#### Akurasi data Testing DMA

```{r}
      df.master <- data.frame()
      df_ts_sma <- TTR::SMA(testing.ts,  n=2)
      df_ts_dma <- TTR::SMA(df_ts_sma, n=2)
      At <- 2*df_ts_sma-df_ts_dma
      Bt <- 2/(2-1)*(df_ts_sma-df_ts_dma)
      pemulusan_dma <- At+Bt
      ramal_dma <- c(NA, pemulusan_dma)
      df_dma <- cbind(df_aktual=c(testing.ts,NA), pemulusan_dma=c(pemulusan_dma,NA), ramal_dma)
      error.dma <- df_dma[, 1] - df_dma[, 3]
      SSE.dma <- sum(error.dma^2, na.rm = T)
      MSE.dma <- mean(error.dma^2, na.rm = T)
      RMSE.dma <- sqrt(mean(error.dma^2, na.rm = T))
      MAD.dma <- mean(abs(error.dma), na.rm = T)
      r.error.dma <- (error.dma/df_dma[, 1])*100 
      MAPE.dma <- mean(abs(r.error.dma), na.rm = T)
      ak <- data.frame(n=2,SSE=SSE.dma,MSE=MSE.dma,RMSE=RMSE.dma,
                       MAD=MAD.dma,MAPE=MAPE.dma)
      df.master <- rbind(df.master,ak)
      df.master
```

### Double Exponential Smoothing

#### Iterasi Mencari Nilai Alpha Beta Optimum

```{r}
a = c(0.1, 0.2, 0.3, 0.4, 0.5, 0.6, 0.7, 0.8, 0.9)
b = c(0.1, 0.2, 0.3, 0.4, 0.5, 0.6, 0.7, 0.8, 0.9)
output1 = data.frame()
for (i in a) {
  for (j in b) {
    des1 <- HoltWinters(training.ts, alpha = i, beta=j, gamma=F)
    sse1 <- des1$SSE
    mse1 <- sse1/length(training.ts)
    rmse1 <-sqrt(mse1)
    akurasi1 <- cbind("SSE"=sse1, "MSE"=mse1, "RMSE"=rmse1)
    output1 <- rbind(output1, akurasi1)
  }
  
}
output_des1 <- cbind("Alpha" = rep(c(0.1,0.2,0.3,0.4,0.5,0.6,0.7,0.8,0.9), each=9), "Beta"=b, output1)
kableExtra::kable(output_des1 ,caption = 'Mencari Parameter Optimum dalam Metode Double Exponential Smoothing',  align = rep('c',7))
```

Parameter optimum yang didapat untuk double exponential smoothing (DES) berdasarkan metrik ukuran kebaikan model di atas adalah alpha = 0.9 dan beta=0.1, sehingga metode pemulusan DES akan dilanjutkan dengan parameter tersebut.

```{r}
df_des1 <- HoltWinters(training.ts, alpha = 0.9, beta=0.1, gamma=F)
head(df_des1$fitted)
```

```{r}
datades1 <- data.frame(training.ts, c(NA, NA, df_des1$fitted[,1]))
colnames(datades1) = c("y","yhat")
head(datades1)
```

```{r}
tail(datades1)
```

```{r}
# Hasil Peramalan
ramal_des1 <- forecast::forecast(df_des1,h=26) #periode ramalan sebanyak 14
(df_ramal_des1 <- data.frame(ramal_des1))
```

#### Plot Peramalan

```{r}
plot(ramal_des1, xlab="Tahun", ylab="Jumlah Wisatawan",main="Double Exponential Smoothing (Alpha=0.9, Beta=0.1)")
```

#### Gabungan Data Aktual, Pemulusan, dan Ramalan

```{r}
data.des1 <- cbind(aktual=c(training.ts, rep(NA,26)),
                   pemulusan=c(NA, df_des1$fitted[,2], as.numeric(df_des1$coefficients[1]+df_des1$coefficients[2]), rep(NA,26)),
                   ramalan = c(NA, NA, df_des1$fitted[,1], df_ramal_des1$Point.Forecast))
data.des1 <- ts(data.des1, start=2013, freq=12)
data.des1
```

#### Plot Hasil Pemulusan DES

```{r}
ts.plot(data.des1[,1], xlab="Tahun", ylab="Jumlah Wisatawan", col="blue", lty=1)
points(data.des1[,1],col="black")
lines(data.des1[,2], col="#66FF66",lwd=2) #nilai dugaan
lines(data.des1[,3], col="#FF3300",lwd=2) #nilai dugaan
title("Double Exponential Smoothing (Alpha=0.9, Beta=0.1)",cex.main=1, font.main=4, col.main="black")
box(col="black",lwd=2)
legend("topleft", c("Data aktual", "Fitted DES","Ramalan"), lty=1,col=c ("blue","#66FF66","#FF3300"))
```

Berdasarkan eksplorasi di atas, plot data training hasil pemulusan menggunakan metode pemulusan DES dengan α = 0.9 dan β = 0.1 memiliki pola hampir sama dengan plot data aktual dibandingkan dengan data peramalannya.

#### Akurasi data testing DES

```{r}
selisihdes<-ramal_des1$mean-testing.ts
SSEtestingdes<-sum(selisihdes^2)
MSEtestingdes<-mean(selisihdes^2)
RMSEtestingdes<-sqrt(mean(selisihdes^2))
MADtestingdes<-mean(abs(selisihdes^2))
r.error.des <- (selisihdes/testing.ts)*100 
      MAPEtestingdes <- mean(abs(r.error.des), na.rm = T)
akDES <- data.frame(SSE=SSEtestingdes,MSE=MSEtestingdes,RMSE=RMSEtestingdes,
                       MAD=MADtestingdes, MAPE=MAPEtestingdes)
akDES
```

### Winter's Aditif ###Pemulusan

```{r}
aditif <- HoltWinters(training.ts, seasonal = "additive")
aditif 
```

#### Forecasting

```{r}
ramalan1 <- forecast(aditif, h=26)
ramalan1
```

#### Akurasi data training

```{r}
sse1.train <- aditif$SSE
sse1.train
```

#### Plot Pemulusan

```{r}
plot(ramalan1, xlab="Tahun", ylab="Jumlah Kunjungan")
```

### Winter's Multiplikatif

#### Pemulusan

```{r}
multi <- HoltWinters(training.ts, seasonal = "multiplicative")
multi 
```

#### Forecasting

```{r}
ramalan2 <- holt(training.ts, damped = TRUE, seasonal = "multiplicative", h=14)
ramalan2
```

#### Akurasi data training

```{r}
sse2.train <- multi$SSE
sse2.train
```

#### Plot Pemulusan

```{r}
plot(ramalan2, xlab="Tahun", ylab="Jumlah Kunjungan")
```

```{r}
selisih1<-as.numeric(ramalan1$mean)-as.numeric(testing.ts)
SSEtesting1<-sum(selisih1^2)
MSEtesting1<-mean(selisih1^2)
RMSEtesting1<-sqrt(mean(selisih1^2))
MADtesting1<-mean(abs(selisih1^2))
r.error.testing1 <- (selisih1/testing.ts)*100 
      MAPEtesting1 <- mean(abs(r.error.testing1), na.rm = T)

selisih2<-as.numeric(ramalan2$mean)-as.numeric(testing.ts)
SSEtesting2<-sum(selisih2^2)
MSEtesting2<-mean(selisih2^2)
RMSEtesting2<-sqrt(mean(selisih2^2))
MADtesting2<-mean(abs(selisih2^2))
r.error.testing2 <- (selisih1/testing.ts)*100 
      MAPEtesting2 <- mean(abs(r.error.testing2), na.rm = T)


akurasi <- matrix(c(SSEtesting1, MSEtesting1, RMSEtesting1, MADtesting1, MAPEtesting1, SSEtesting2,  MSEtesting2,  RMSEtesting2, MADtesting2, MAPEtesting2), nrow=5, ncol=2)
row.names(akurasi)<- c("SSE", "MSE", "RMSE", "MAD", "MAPE")
colnames(akurasi) <- c("Aditif", "Multiplikatif")
akurasi
```

### Perbandingan Nilai Akurasi Semua Metode

```{r}
akurasi <- matrix(c(SSE.dma, MSE.dma, MAD.dma, MAPE.dma, SSEtestingdes,  MSEtestingdes,  MADtestingdes, MAPEtestingdes, SSEtesting1, MSEtesting1, MADtesting1, MAPEtesting1, SSEtesting2,  MSEtesting2, MADtesting2, MAPEtesting2), nrow=4)
row.names(akurasi)<- c("SSE", "MSE", "MAD", "MAPE")
colnames(akurasi) <- c("DMA", "DES", "Winter Aditif", "Winter Multiplikatif")
kableExtra::kable(akurasi,caption = 'Penentuan Model Smoothing Terbaik',  align = rep('c',7))
```

Berdasarkan data testing, model Holt Winter Aditif merupakan model terbaik dilihat dari perbandingan ukuran kebaikan model di atas.


