---
title: "MPDW Pertemuan 2"
author: "Fedora"
date: "2023-09-07"
output: html_document
---

## Pemanggilan *Packages*

```{r}
library(dplyr)
library(TTR)
library(forecast)
library(ggplot2)
library(corrplot)
library(rio) #digunakan untuk import data
library(lmtest) #digunakan untuk uji formal pendeteksian autokorelasi
library(orcutt) #untuk membuat model regresi Cochrane-Orcutt
library(HoRM) #untuk membuat model regresi Hildreth-Lu
library(RColorBrewer)
library(scales)
```

## Input Data

Data yang digunakan dalam kesempatan kali ini adalah data IPM Provinsi Gorontalo periode tahun 2010-2021.

```{r}
data.wine <- import("https://raw.githubusercontent.com/ffddrraaa/tugas-mk-mpdw/main/Penugasan/Pertemuan%202/Californa%20(Napa)_Wine_Production_1980_2020.csv")

dtWine <- cbind(Price=data.wine$`Price(Dollars/Unit)`, Year=data.wine$Tahun, Harvested=data.wine$HarvestedAcres,Production=data.wine$Production)
Produksi.Wine <- as.data.frame(dtWine)
Produksi.Wine
View(Produksi.Wine)
summary(Produksi.Wine)
str(Produksi.Wine)
```

## Eksplorasi Data

Sebelum melakukan regresi, akan diperlihatkan *plot time-series* dari Produksi Wine di California Periode 1991-2020

```{r}
#Membentuk objek time series
Price.ts<-ts(Produksi.Wine$Price,frequency = 1, start = 1980, end=2020)
Year<-ts(Produksi.Wine$Year,frequency = 1, start = 1980, end=2020)
Harvested<-ts(Produksi.Wine$Harvested,frequency = 1, start = 1980, end=2020)
Production.ts<-ts(Produksi.Wine$Production,frequency = 1, start = 1980, end=2020)
```

Data yang telah dimasukkan kemudian dieksplorasi. Eksplorasi pertama yang dilakukan adalah dengan menggunakan *scatter plot*.

```{r}
#Eksplorasi Data
#Plot time series
ts.plot(Price.ts, xlab = "Time Period",
        ylab = "Harga", 
        main = "Time Series Plot of Harga")
points(Price.ts)
```

```{r}
#Menampilkan Nilai Korelasi
m <- cor(Produksi.Wine) 

colors <- alpha(colorRampPalette(c("blue", #Warna Bawah
                                   "#dbdbdb", #Warna Tengah
                                   "red"))(10), #Warna Atas
                                   alpha = 0.80) #Transparan

corrplot(m, method = 'ellipse', type='lower', order='original', col=colors)
corrplot(m, add=TRUE, method = 'number', type='upper', order='original',
         tl.pos = "lt", 
         tl.col = "black", col=colors)
```

Berdasarkan scatter plot di atas, terlihat adanya hubungan / korelasi positif dengan pola data tren

Setalah mengetahui adanya hubungan antar dua peubah, maka model regresi dapat ditentukan. \## Regresi

```{r}
#Pembuatan Model Regresi
#model regresi
model<- lm(Produksi.Wine$Price~Produksi.Wine$Year+Produksi.Wine$Harvested+Produksi.Wine$Production, data = Produksi.Wine)
summary(model)
```

Model yang dihasilkan adalah $$y_i=3.193*10^5-1.574*10^2x_t-6.066*10^2x_(t-1)+1.383*10^3x_(t-2)$$ Berdasarkan ringkasan model dapat diketahui bahwa hasil uji F memiliki *p-value* \< $\alpha$ (5%). Artinya, minimal terdapat satu variabel yang berpengaruh nyata terhadap model. Hasil uji-t parsial parameter regresi, yaitu intersep dan koefisien regresi juga menunjukkan hal yang sama, yaitu memiliki *p-value* \< $\alpha$ (5%) sehingga nyata dalam taraf 5%. Selanjutnya dapat dilihat juga nilai $R^2=0.9417$. Artinya, sebesar 94.17% keragaman nilai harga wine dapat dijelaskan oleh peubah harvested dan production. Hasil ini menunjukkan hasil yang bagus, seolah mendapatkan hasil terbaik. Namun, kita perlu melakukan uji terhadap sisaannya seperti berikut ini.

```{r}
#sisaan dan fitted value
sisaan<- residuals(model)
fitValue<- predict(model)

#Diagnostik dengan eksploratif
par(mfrow = c(2,2))
qqnorm(sisaan)
qqline(sisaan, col = "steelblue", lwd = 2)
plot(fitValue, sisaan, col = "steelblue", pch = 20, xlab = "Sisaan", ylab = "Fitted Values", main = "Sisaan vs Fitted Values")
abline(a = 0, b = 0, lwd = 2)

#Histogram
hist(sisaan, col = "steelblue")

plot(seq(1,41,1), sisaan, col = "steelblue", pch = 20, xlab = "Sisaan", ylab = "Order", main = "Sisaan vs Order")

lines(seq(1,41,1), sisaan, col = "red")
abline(a = 0, b = 0, lwd = 2)
```

Diagram pada samping kiri digunakan untuk melihat apakah sisaan menyebar normal. Pada diagram normal Q-Q plot menunjukkan bahwa sisaan cenderung menyebar normal, tetapi berdasarkan histogram tidak menunjukkan sebaran yang normal. Kemudian dua plot samping kanan menunjukkan apakah model terdapat autokorelasi atau tidak.Plot Sisaan vs *Fitted Value* dan Plot Sisaan vs *Order* menunjukkan adanya pola pada sisaan. Untuk lebih lanjut akan digunakan uji formal melihat normalitas sisaan dan plot ACF dan PACF untuk melihat apakah ada autokorelasi atau tidak.

```{r}
#Melihat Sisaan Menyebar Normal/Tidak
#H0: sisaan mengikuti sebaran normal
#H1: sisaan tidak mengikuti sebaran normal
shapiro.test(sisaan)
ks.test(sisaan, "pnorm", mean=mean(sisaan), sd=sd(sisaan))
```

Berdasarkan uji formal Saphiro-Wilk dan Kolmogorov-Smirnov didapatkan nilai *p-value* \> $\alpha$ (5%). Artinya, cukup bukti untuk menyatakan sisaan berdistribusi normal.

```{r}
#ACF dan PACF identifikasi autokorelasi
par(mfrow = c(1,2))
acf(sisaan)
pacf(sisaan)
```

Berdasarkan plot ACF dan PACF, terlihat semua dalam rentang batas dan tidak ada yang signifikan. terlihat bahwa bahwa garis melewati batas selang. Artinya, terjadi autokorelasi Namun, untuk lebih memastikan akan dilakukan uji formal dengan uji Durbin Watson.

```{r}
#Deteksi autokorelasi dengan uji-Durbin Watson
#H0: tidak ada autokorelasi
#H1: ada autokorelasi
dwtest(model)
```

Berdasarkan hasil DW Test, didapatkan nilai $DW = 0.43497$ dan *p-value* = $1.706e-11$ \< alpha 5% dapat disimpulkan bahwa tolak H0, cukup bukti menyatakan terdapat autokorelasi. Berdasarkan tabel Durbin-Watson diperoleh nilai $DL = 1.3480$ dan $DU = 1.6603$ yang artinya terjadi autokorelasi positif.

Oleh karena itu, diperlukan penangan autokorelasi. Penanganan yang akan digunakan menggunakan dua metode, yaitu Cochrane-Orcutt dan Hildret-Lu.

## Penanganan Autokorelasi

### Metode Cochrane-Orcutt

Penanganan metode Cochrane-Orcutt dapat dilakukan dengan bantuan packages Orcutt pada aplikasi `R` maupun secara manual. Berikut ini ditampilkan cara menggunakan bantuan `library` *packages* `Orcutt`.

```{r}
#Penanganan Autokorelasi Cochrane-Orcutt
modelCO<-cochrane.orcutt(model)
modelCO
dwtest(modelCO)
```

Hasil keluaran model setelah dilakukan penanganan adalah sebagai berikut. $$y_i=310078.788675-153.221794x_t-0.046368x_(t-1)+0.002966x_(t-2)$$

Hasil juga menunjukkan bahwa nilai DW dan p-value meningkat menjadi $1.3937$ dan $0.01348$. Namun nilai DW belum masuk dalam rentang DU dan 4-DU. Hal tersebut juga didukung dengan nilai *p-value* \< 0.05, artinya bukti menyatakan bahwa sisaan masih terdapat autokorelasi pada taraf nyata 5%.

Untuk nilai $ρ ̂$ optimum yang digunakan adalah $0.760033$. Nilai tersebut dapat diketahui dengan *syntax* berikut.

```{r}
#Rho optimum
rho<- modelCO$rho
rho
```

Selanjutnya akan dilakukan transformasi secara manual dengan syntax berikut ini.

```{r}
#Transformasi Manual
price.trans<- Produksi.Wine$Price[-1]-Produksi.Wine$Price[-41]*rho
Year.trans<- Produksi.Wine$Tahun[-1]-Produksi.Wine$Tahun[-41]*rho
production.trans<- Produksi.Wine$Production[-1]-Produksi.Wine$Production[-41]*rho
Harvested.trans<- Produksi.Wine$Harvested[-1]-Produksi.Wine$Harvested[-41]*rho

modelCOmanual<- lm(Produksi.Wine$Price~Produksi.Wine$Year+Produksi.Wine$Harvested+Produksi.Wine$Production)
summary(modelCOmanual)
```

Hasil model transformasi bukan merupakan model sesungguhnya. Koefisien regresi masih perlu dicari kembali mengikuti $β_0^*=β_0+ρ ̂β_0$ dan $β_1^*=β_1$.

```{r}
#Mencari Penduga Koefisien Regresi setelah Transformasi ke Persamaan Awal
b0bintang <- modelCOmanual$coefficients[-c(2,3,4)]
b0 <- b0bintang/(1-rho)
b1 <- modelCOmanual$coefficients[-c(1,3,4)]
b2 <- modelCOmanual$coefficients[-c(1,2,4)]
b3 <- modelCOmanual$coefficients[-c(1,2,3)]
b0
b1
b2
b3
```

Hasil perhitungan koefisien regresi tersebut akan menghasilkan hasil yang sama dengan model yang dihasilkan menggunakan *packages*.

### Metode Hildreth-Lu

Penanganan kedua adalah menggunakan metode Hildreth-Lu. Metode ini akan mencari nilai SSE terkecil dan dapat dicari secara manual maupun menggunakan packages. Jika menggunakan packages, gunakan `library` *packages* `HORM`.

```{r}
#Penanganan Autokorelasi Hildreth lu
# Hildreth-Lu
hildreth.lu.func<- function(r, model){
  x1 <- model.matrix(model)[,2]
  x2 <- model.matrix(model)[,3]
  x3 <- model.matrix(model)[,4]
  y <- model.response(model.frame(model))
  n <- length(y)
  t <- 2:n
  y <- y[t]-r*y[t-1]
  x1 <- x1[t]-r*x1[t-1]
  x2 <- x2[t]-r*x2[t-1]
  x3 <- x3[t]-r*x3[t-1]
  return(lm(y~x1+x2+x3))
}

#Pencariab rho yang meminimumkan SSE
r <- c(seq(0.1,0.9, by= 0.1))
tab <- data.frame("rho" = r, "SSE" = sapply(r, function(i){deviance(hildreth.lu.func(i, model))}))
round(tab, 4)
```

Pertama-tama akan dicari di mana kira-kira $ρ$ yang menghasilkan SSE minimum. Pada hasil di atas terlihat $ρ$ minimum ketika 0.8. Namun, hasil tersebut masih kurang teliti sehingga akan dicari kembali $ρ$ yang lebih optimum dengan ketelitian yang lebih. Jika sebelumnya jarak antar $ρ$ yang dicari adalah 0.1, kali ini jarak antar $ρ$ adalah 0.001 dan dilakukan pada selang 0.8 sampai dengan 0.9.

```{r}
#Rho optimal di sekitar 0.4
rOpt <- seq(0.8,0.9, by= 0.001)
tabOpt <- data.frame("rho" = rOpt, "SSE" = sapply(rOpt, function(i){deviance(hildreth.lu.func(i, model))}))
head(tabOpt[order(tabOpt$SSE),])

#Grafik SSE optimum
par(mfrow = c(1,1))
plot(tab$SSE ~ tab$rho , type = "l", xlab = "Rho", ylab = "SSE")
abline(v = tabOpt[tabOpt$SSE==min(tabOpt$SSE),"rho"], lty = 2, col="red",lwd=2)
text(x=0.341, y=0.2397500, labels = "rho=0.341", cex = 0.8)
```

Perhitungan yang dilakukan aplikasi `R` menunjukkan bahwa nilai $ρ$ optimum, yaitu saat SSE terkecil terdapat pada nilai $ρ=0.800$. Hal tersebut juga ditunjukkan pada plot. Selanjutnya, model dapat didapatkan dengan mengevaluasi nilai $ρ$ ke dalam fungsi `hildreth.lu.func`, serta dilanjutkan dengan pengujian autokorelasi dengan uji Durbin-Watson. Namun, setelah pengecekan tersebut tidak lupa koefisien regresi tersebut digunakan untuk transformasi balik. Persamaan hasil transformasi itulah yang menjadi persamaan sesungguhnya.

```{r}
#Model terbaik
modelHL <- hildreth.lu.func(0.800, model)
summary(modelHL)

#Transformasi Balik
cat("y = ", coef(modelHL)[1]/(1-0.800), "+", coef(modelHL)[2],"x1","+", coef(modelHL)[3],"x2","+",coef(modelHL)[4],"x3", sep = "")
```

Setelah dilakukan tranformasi balik, didapatkan model dengan metode Hildreth-Lu sebagai berikut. $$y_i=312168.1-154.2851x_t-0.04606169x_(t-1)+0.002951318x_(t-2)$$

```{r}
#Deteksi autokorelasi
dwtest(modelHL)
```

Hasil uji Durbin-Watson juga menunjukkan bawah nilai DW sebesar $1.4132$ dan tidak berada pada dalam selang daerah tidak ada autokorelasi, yaitu pada rentang DU \< DW \< 4-DU atau $1.6603 < DW < 2,3397$. Hal tersebut juga didukung oleh *p-value* sebesar $0.01629$, di mana *p-value* \< $\alpha$=5%. Artinya tolak $H_0$ atau cukup bukti menyatakan bahwa ada autokorelasi dalam data nilai penjualan wine dengan metode Hildreth-Lu pada taraf nyata 5%.

Terakhir, akan dibandingkan nilai SSE dari ketiga metode (metode awal, metode Cochrane-Orcutt, dan Hildreth-Lu).

```{r}
#Perbandingan
sseModelawal <- anova(model)$`Sum Sq`[-c(1,2,3)]
sseModelCO <- anova(modelCOmanual)$`Sum Sq`[-c(1,2,3)]
sseModelHL <- anova(modelHL)$`Sum Sq`[-c(1,2,3)]
mseModelawal <- sseModelawal/length(Produksi.Wine$Price)
mseModelCO <- sseModelCO/length(Produksi.Wine$Price)
mseModelHL <- sseModelHL/length(Produksi.Wine$Price)
akurasi <- matrix(c(sseModelawal,sseModelCO,sseModelHL,
                    mseModelawal,mseModelCO,mseModelHL),nrow=2,ncol=3,byrow = T)
colnames(akurasi) <- c("Model Awal", "Model Cochrane-Orcutt", "Model Hildreth-Lu")
row.names(akurasi) <- c("SSE","MSE")
akurasi
```

Berdasarkan hasil tersebut dapat diketahui bahwa hasil penanganan autokorelasi dengan metode Cochrane-Orcutt dan Hildreth-Lu memiliki SSE yang sama, sebesar $0.23975$ dan lebih baik dibandingkan model awal ketika autokorelasi masih terjadi, yaitu sebesar $0.3286364$.

# Simpulan
