---
title: "Project MPDW"
author: "Kelompok 9"
date: "2023-10-30"
output: html_document
---

## Library yang digunakan

```{r}
library("forecast")
library("graphics")
library("TTR")
library("TSA")
library("rio")
library("ggplot2")
library("kableExtra") 
```

## Impor Data (Data jumlah wisatawan mancanegara di bali yang digunakan yaitu mulai Bulan Januari 2009 hingga Bulan Januari 2020)

```{r}
turisbali <- import("https://raw.githubusercontent.com/ffddrraaa/tugas-mk-mpdw/main/Data/Data%20Pendatang%20Mancanegara%20di%20Provinsi%20Bali%202009-2020%20-%202009-2020.csv")
data.turis <- turisbali[,-c(1)]
data.turis

colnames(data.turis) <- c("Bulan","Jumlah Wisatawan")
periode_wisata <- as.Date(data.turis$Bulan,"%y/%m/%d")
kableExtra::kable(head(data.turis) ,caption = 'Subset Data Jumlah Kunjungan Wisatawan Mancanegara ke Indonesia 2013-2022',  align = rep('c',7))
```

## Eksplorasi Data

```{r}
str(data.turis)
dim(data.turis)
summary(data.turis)
```

## Mengubah data agar terbaca sebagai data deret waktu dengan fungsi `ts()` .

```{r}
dataturis.ts <- ts(data.turis$Jumlah, frequency = 12, start = 2009)
dataturis.ts
```

## Membuat plot data deret waktu

```{r}
plot_wisatawan = ts(data.turis$Jumlah, frequency = 12, start= 2009)
plot(plot_wisatawan, main = "Kunjungan Wisatawan Mancanegara Mengunjungi Bali Periode 2009-2020", 
     xlab = "Tahun", ylab="Wisatawan")
points(plot_wisatawan)
```

## Pembagian data latih dan data uji dilakukan dengan perbandingan 80% data latih dan 20% data uji.

### Data training dan testing

```{r}
training<-data.turis[1:108,2]
testing<-data.turis[109:133,2]
training.ts<-ts(training, frequency = 12, start = 2009)
testing.ts<-ts(testing, frequency = 12, start=2018, end = 2020)
data.testing<-ts(testing)
```

### Eksplorasi Data latih dan data uji Eksplorasi data dilakukan pada keseluruhan data, data latih serta data uji menggunakan plot data deret waktu.

```{r}
#eksplorasi keseluruhan data
plot(dataturis.ts, col="red",main="Plot Semua Data", xlab="Periode", ylab="Jumlah Wisatawan")
points(dataturis.ts)

#eksplorasi data latih
plot(training.ts, col="blue",main="Plot data latih", xlab="Periode", ylab="Jumlah Wisatawan")
points(training.ts)

#eksplorasi data uji
plot(testing.ts, col="blue",main="Plot data uji", xlab="Periode", ylab="Jumlah Wisatawan")
points(testing.ts)
```

### Eksplorasi dengan GGPLOT

```{r}
plot(training.ts, main = "Kunjungan Wisatawan Mancanegara Periode Tahun 2009-2020", 
     xlab = "Tahun", ylab="Wisatawan", xlim=c(2009,2020), ylim=c(0,1000000), lwd=2)
points(training.ts)
points(testing.ts)
lines(training.ts, col ="black", lwd=2)
lines(testing.ts, col ="red", lwd=2)
legend("bottomleft", c("Data Training", "Data Testing"), lty=1, col=c("black", "red"))
```

Berdasarkan analisis plot deret waktu jumlah kunjungan wisatawan mancanegara pada data training dan testing, dapat disimpulkan bahwa data tersebut tidak bersifat stasioner karena plot data tidak menyebar di sekitar rata-rata serta ragam yang konstan. Jadi data tersebut tidak stasioner dalam rata-rata dan ragam.

## Uji Stasioneritas Data

### Plot ACF

```{r}
acf(training.ts)
```

Berdasarkan plot ACF, terlihat bahwa plot ACF data menurun secara perlahan (*tails of slowly*). Hal ini juga menjadi indikasi bahwa data tidak stasioner dalam rataan

### Uji ADF

```{r}
tseries::adf.test(training.ts)
```

$H_0$ : Data tidak stasioner dalam rataan

$H_1$ : Data stasioner dalam rataan

Berdasarkan uji ADF tersebut, didapat *p-value* sebesar 0.03162 yang kurang dari taraf nyata 5% sehingga tolak $H_0$ dan menandakan bahwa data stasioner dalam rataan. Hal ini tidak sesuai dengan hasil eksplorasi menggunakan plot time series dan plot ACF, sehingga ketidakstasioneran model kedepannya harus ditangani.

### Plot Box-Cox

```{r}
index <- seq(1:108)
bc = MASS::boxcox(training.ts~index, lambda = seq(-8,6,by=0.01))
#Nilai Rounded Lambda
lambda <- bc$x[which.max(bc$y)]
lambda
#SK
bc$x[bc$y > max(bc$y) - 1/2 * qchisq(.95,1)]
```


Ketika nilai 位 mendekati angka satu atau selang kepercayaan 95% 位 memuat nilai satu, maka data dapat dikatakan stasioner terhadap ragam. Berdasarkan perhitungan di atas terlihat nilai rounded value (位) adalah sebesar -0.55 dengan selang kepercayaan 95% nilai 位-nya jauh dari nilai satu sehingga dapat dikatakan bahwa data pengunjung mancanegara ke Bali tidak stasioner dalam ragam dan diperlukan penanganan dengan transformasi.

## Penanganan Ketidakstasioneran Rataan pada Data

```{r}
train.diff<-diff(training.ts,differences = 1) 
plot.ts(train.diff, lty=1, xlab="waktu", ylab="Data Difference 1", main="Plot Difference")
```

Berdasarkan plot data deret waktu, terlihat bahwa data sudah stasioner dalam rataan ditandai dengan data bergerak pada nilai tengah tertentu (tidak terdapat trend ataupun musiman pada data)

### Plot ACF (Setelah Penanganan)

```{r}
acf(train.diff)
```

Berdasarkan plot tersebut, terlihat bahwa plot ACF cuts off pada lag ke 1. Hal ini menandakan data sudah stasioner dalam rataan dan ketidakstasioneran data telah berhasil tertangani.

### Uji ADF

```{r}
tseries::adf.test(train.diff)
```

$H_0$ : Data tidak stasioner dalam rataan

$H_1$ : Data stasioner dalam rataan

Berdasarkan uji ADF tersebut, didapat *p-value* sebesar 0.01 yang lebih kecil dari taraf nyata 5% sehingga tolak $H_0$ atau data stasioner dalam rataan. Hal ini sesuai dengan hasil eksplorasi menggunakan plot time series dan plot ACF, sehingga dalam hal ini ketidakstasioneran data sudah berhasil ditangani dan dapat dilanjutkan ke pemodelan

## Penanganan Ketidakstasioneran Ragam pada Data

### Transformasi data

```{r}
# Transformed data
new.turis <- 1/sqrt(train.ts)
# Histogram
hist(new.turis)
```

```{r}
index <- seq(1:106)
bc = MASS::boxcox(new.turis~index, lambda = seq(-8,6,by=0.01))
#Nilai Rounded Lambda
lambda <- bc$x[which.max(bc$y)]
lambda
#SK
bc$x[bc$y > max(bc$y) - 1/2 * qchisq(.95,1)]
```
Telah stasioner terhadap ragam yang ditunjukkan dengan adanya nilai 1 dalam selang

## Identifikasi Model

### Plot ACF

```{r}
acf(train.diff)
```

Berdasarkan plot tersebut, terlihat bahwa plot ACF cenderung *cuts off* pada lag ke 1, sehingga jika plot PACF dianggap *tails of*, maka model tentatifnya adalah ARIMA(0,1,1).

### Plot PACF

```{r}
pacf(train.diff)
```

Berdasarkan plot tersebut, terlihat bahwa plot PACF cenderung *cuts off* pada lag ke 1, sehingga jika plot ACF dianggap *tails of*, maka model tentatifnya adalah ARIMA(1,1,0).

Jika baik plot ACF maupun plot PACF keduanya dianggap tails of, maka model yang terbentuk adalah ARIMA(1,1,1)

### Plot EACF

```{r}
eacf(train.diff)
```

Identifikasi model menggunakan plot EACF dilakukan dengan melihat ujung segitiga pada pola segitiga nol. Dalam hal ini model tentatif yang terbentuk adalah ARIMA(0,1,1) ARIMA(1,1,0), ARIMA(1,1,1), ARIMA(2,1,0), dan ARIMA(2,1,1).

## Pendugaan Parameter Model Tentatif

### ARIMA(0,1,1)

```{r}
model1.da=Arima(train.diff, order=c(0,1,1),method="ML")
summary(model1.da) #AIC=2523.95
lmtest::coeftest(model1.da) #semua parameter signifikan
```

### ARIMA(1,1,0)

```{r}
model2.da=Arima(train.diff, order=c(1,1,0),method="ML")
summary(model2.da) #AIC=2561.51 
lmtest::coeftest(model2.da) #semua parameter signifikan
```

### ARIMA(1,1,1)

```{r}
model3.da=Arima(train.diff, order=c(1,1,1),method="ML")
summary(model3.da) #AIC=2523.8 
lmtest::coeftest(model3.da) #terdapat 1 parameter yg tidak signifikan
```

### ARIMA(2,1,0)

```{r}
model4.da=Arima(train.diff, order=c(2,1,0),method="ML")
summary(model4.da) #AIC=2534.04 
lmtest::coeftest(model4.da) #semua parameter signifikan
```

### ARIMA(2,1,1)

```{r}
model5.da=Arima(train.diff, order=c(2,1,1),method="ML")
summary(model5.da) #AIC=2525.8 
lmtest::coeftest(model3.da) #terdapat 1 parameter yg tidak signifikan
```

### Perbandingan Semua Model berdasarkan AIC

```{r}
aic_model_ov <- data.frame(
          "Nama Model" =c("ARIMA(0,1,1)","ARIMA(1,1,0)","ARIMA(1,1,1)","ARIMA(2,1,0)",
                          "ARIMA(2,1,1)"), 
          "AIC" = c(model1.da$aic,model2.da$aic,model3.da$aic,model4.da$aic,model5.da$aic))
aic_model_ov
dplyr::arrange(.data=aic_model_ov, AIC) #mengurutkan
```

Model tentatif dipilih berdasarkan nilai AIC minimum dengan pertimbangan bahwa seluruh parameter signifikan. Oleh karena itu, model Arima(0,1,1) yang menghasilkan seluruh parameter signifikan serta nilai AIC yang cukup minimum akan dianalisis lebih lanjut sebagai model tentatif serta akan digunakan untuk melakukan peramalan terhadap data testing.

## Overfitting

Overfitting dilakukan dengan menaikkan orde AR(p) dan MA(q) dari model ARIMA(0,1,1) untuk melihat apakah terdapat model lain yang lebih baik dari model saat ini. Kandidat model overfitting adalah ARIMA(0,1,2) dan ARIMA(2,1,2).

### ARIMA(0,1,2)

```{r}
model.overfit1=Arima(train.diff, order=c(0,1,2),method="ML")
summary(model.overfit1) #2523.9
lmtest::coeftest(model.overfit1) #terapat 1 parameter tidak signifikan
```

### ARIMA(2,1,2)

```{r}
model.overfit2=Arima(train.diff, order=c(2,1,2),method="ML")
summary(model.overfit2) #2523.97
lmtest::coeftest(model.overfit2) #terapat 1 parameter tidak signifikan
```

## Perbandingan Model Terpilih vs Model Overfitting

```{r}
aic_model_ov <- data.frame(
          "Nama Model" = c("ARIMA(0,1,1)", "ARIMA(0,1,2)","ARIMA(2,1,2)"), 
          "AIC" = c(model1.da$aic,model.overfit1$aic,model.overfit2$aic))
aic_model_ov
dplyr::arrange(.data=aic_model_ov, AIC) #mengurutkan
```

Berdasarkan hasil perbandingan model ARIMA(0,1,1) masih menjadi model terbaik karena memiliki nilai AIC yang cukup minimum dan seluruh parameternya signifikan.

## Analisis Sisaan model ARIMA(0,1,1)

Model terbaik hasil identifikasi kemudian dicek asumsi sisaannya. Sisaan model ARIMA harus memenuhi asumsi normalitas, kebebasan sisaan, dan kehomogenan ragam. Diagnostik model dilakukan secara eksplorasi dan uji formal.

### Eksplorasi Sisaan

```{r}
#Eksplorasi 
sisaan.da <- model1.da$residuals 
par(mfrow=c(2,2)) 
qqnorm(sisaan.da) 
qqline(sisaan.da, col = "blue", lwd = 2) 
plot(c(1:length(sisaan.da)),sisaan.da) 
acf(sisaan.da) 
pacf(sisaan.da) 
par(mfrow = c(1,1))
```

Berdasarkan plot kuantil-kuantil normal, secara eksplorasi ditunjukkan sisaan tidak menyebar normal ditandai dengan adanya titik-titik yang cenderung tidak mengikuti garis $45^{\circ}$. Kemudian dapat dilihat juga lebar pita sisaan yang cenderung tidak sama menandakan bahwa sisaan memiliki ragam yang heterogen. Plot ACF dan PACF sisaan ARIMA(0,1,1) menunjukkan saling bebas. Kondisi ini akan diuji lebih lanjut dengan uji formal.

### Uji Formal

#### 1) Sisaan Menyebar Normal

```{r}
ks.test(sisaan.da,"pnorm")  #tak tolak H0 > sisaan menyebar normal
```

Selain dengan eksplorasi, asumsi tersebut dapat diuji menggunakan uji formal. Pada tahapan ini uji formal yang digunakan untuk normalitas adalah uji Kolmogorov-Smirnov (KS). Hipotesis pada uji KS adalah sebagai berikut.

$H_0$ : Sisaan menyebar normal

$H_1$ : Sisaan tidak menyebar normal

Berdasarkan uji KS tersebut, didapat *p-value* sebesar 2.2e-16 yang kurang dari taraf nyata 5% sehingga tolak $H_0$ dan menandakan bahwa sisaan tidak menyebar normal. Hal ini sesuai dengan hasil eksplorasi menggunakan plot kuantil-kuantil normal.

#### 2) Sisaan saling bebas/tidak ada autokorelasi

```{r}
Box.test(sisaan.da, type = "Ljung")  #tak tolak H0 > sisaan saling bebas
```

Selanjutnya akan dilakukan uji formal untuk kebebasan sisaan menggunakan uji Ljung-Box. Hipotesis yang digunakan adalah sebagai berikut.

$H_0$ : Sisaan saling bebas

$H_1$ : Sisaan tidak tidak saling bebas

Berdasarkan uji Ljung-Box tersebut, didapat *p-value* sebesar 0.1339 yang lebih besar dari taraf nyata 5% sehingga tak tolak $H_0$ dan menandakan bahwa sisaan saling bebas.

#### 3) Sisaan homogen

```{r}
Box.test((sisaan.da)^2, type = "Ljung")  #tak tolak H0 > sisaan homogen
```

Hipotesis yang digunakan untuk uji kehomogenan ragam adalah sebagai berikut.

$H_0$ : Ragam sisaan homogen

$H_1$ : Ragam sisaan tidak homogen

Berdasarkan uji Ljung-Box terhadap sisaan kuadrat tersebut, didapat *p-value* sebesar $1.937e^{-05}$ yang kurang dari taraf nyata 5% sehingga tolak $H_0$ dan menandakan bahwa ragam sisaan tidak homogen.

#### 4) Nilai tengah sisaan sama dengan nol

```{r}
t.test(sisaan.da, mu = 0, conf.level = 0.95)  #tak tolak h0 > nilai tengah sisaan sama dengan 0
```

Terakhir, dengan uji-t, akan dicek apakah nilai tengah sisaan sama dengan nol. Hipotesis yang diujikan sebagai berikut.

$H_0$ : nilai tengah sisaan sama dengan 0

$H_1$ : nilai tengah sisaan tidak sama dengan 0

Berdasarkan uji-ttersebut, didapat *p-value* sebesar 0.8324 yang lebih besar dari taraf nyata 5% sehingga tak tolak $H_0$ dan menandakan bahwa nilai tengah sisaan sama dengan nol

## Peramalan

Peramalan dilakukan dengan menggunakan model terbaik yang didapatkan yaitu model ARIMA(0,1,1). Peramalan berikut dilakukan untuk 25 bulan kedepan

```{r}
ramalan.da <- forecast::forecast(model1.da, h = 25) 
ramalan.da
```

```{r}
data.ramalan.da <- ramalan.da$mean
plot(ramalan.da)
```

Berdasarkan hasil plot ramalan di atas, dapat dilihat bahwa ramalan ARIMA(0,1,1) cenderung stabil hingga akhir periode. Selanjutnya, dapat dicari nilai akurasi antara hasil ramalan dengan data uji sebagai berikut.

```{r}
pt_1 <- training.ts[108] #nilai akhir data latih
hasil.forc.Diff <- data.ramalan.da
hasil <- diffinv(hasil.forc.Diff, differences = 1) + pt_1
hasil
```

```{r}
#has.1 sama hasilnya dengan: cumsum(c(pt_1,hasil.forc.Diff))
ts.plot(training.ts,hasil)
```

### Akurasi

```{r}
perbandingan.da<-matrix(data=c(head(data.testing, n=25), hasil[-1]),
                     nrow = 25, ncol = 2)
colnames(perbandingan.da)<-c("Aktual","Hasil Forecast")
perbandingan.da
accuracy(ts(hasil[-1]), head(data.testing, n=23))
```

```{r}
Date<-c(data.turis$Bulan[109:133]) 
dataframe <- data.frame(Date, perbandingan.da) 
plot(dataframe$Hasil.Forecast, type="b", col="black")
```

```{r}
T <- nrow(dataframe) 
MAPE <- 1/T*sum(abs((dataframe$Aktual-dataframe$Hasil.Forecast)/dataframe$Aktual)*100)
MAPE
```

Menurut Marikar (2019), nilai MAPE yang kurang dari 10% dikategorikan sebagai hasil peramalan yang sangat baik. Karena nilai MAPE disini lebih besar dari 10% maka peramalan data wisawatan mancanegara mengunjungi bali menggunakan model ARIMA(0,1,1) kurang pas digunakan karena data forecasting masih cukup jauh dari data aktualnya.

## Daftar Pustaka

Maricar MA. 2019. Analisa Perbandingan Nilai Akurasi Moving Average dan Exponential Smoothing untuk Sistem Peramalan Pendapatan pada Perusahaan XYZ. Jurnal Sistem Dan Informatika (JSI). 13(2): 36-45. Retrieved from <https://www.jsi.stikom-bali.ac.id/index.php/jsi/article/view/193>
